臺灣臺南地方法院刑事判決　　　　　　　95年度易字第1107號
公　訴　人　臺灣臺南地方法院檢察署檢察官
被　　　告　乙○○原名葉乙○.
　　　　　　　　　　5樓
上列被告因詐欺案件，經檢察官提起公訴（95年度偵字第12311號）
，本院判決如下：
    主  文
乙○○無罪。
    理  由
一、公訴意旨略以：被告乙○○基於縱有人以其金融帳戶實施財
    產犯罪亦不違背其本意之不確定故意，於民國95年1月9日，
    將其所有臺南金華郵局00000000000000號帳戶（以下簡稱系
    爭帳戶）更換密碼後，於不詳時、地，透過不詳管道，將系
    爭帳戶之存摺、提款卡與密碼，以不詳代價交付與姓名年籍
    不詳之犯罪集團成員，嗣該犯罪集團成員即基於為自己不法
    所有之意圖，於同月20日，偽為臺灣臺北地方法院檢察署檢
    察官名義撥打電話予甲○○，誆稱甲○○之身分資料遭冒用
    ，並藉查出銀行內奸為由，要求甲○○將所有存款匯入系爭
    帳戶內，使甲○○陷於錯誤，匯款新臺幣（下同）14萬元至
    系爭帳戶，旋遭提領一空。因認被告涉犯刑法第30條、第33
    9條第1項幫助詐欺取財罪嫌。
二、按犯罪事實應依證據認定之，無證據不得認定犯罪事實；又
    不能證明被告犯罪者，應諭知無罪之判決，刑事訴訟法第15
    4條第2項、第301條第1項分別定有明文。又按認定犯罪事實
    所憑之證據，雖不以直接證據為限，間接證據亦包括在內；
    然而無論直接或間接證據，其為訴訟上之證明，須於通常一
    般之人均不致有所懷疑，而得確信其為真實之程度者，始得
    據為有罪之認定（最高法院76年台上字第4986號判例可資參
    照）。
三、公訴人認被告乙○○涉有幫助詐欺犯行，係以下列事證為其
    依據：(一)被害人甲○○於警詢中之指訴；(二)中國信託商業銀
    行匯款申請書、系爭帳戶開戶資料與交易明細、法務部行政
    凍結帳戶管制執行命令、偽造之臺北地檢署傳票1張；(三)
    被告於警詢、偵訊中供稱系爭帳戶是失竊，與證人即被告之
    子丙○○證述向被告拿取系爭帳戶存摺時有告知被告係要辦
    理貸款使用之情節不符；若被告係遭其子丙○○騙稱貸款
    要用存摺，或不知道其所有上開帳戶係出售予他人使用，則
    衡情於警詢、偵訊時應不會表示存摺係遭他人竊取；被告
    又辯稱其為了繳交保險費方便而將存摺置放在機車置物箱內
    ，然被告之保險費雖自90年8月17日至94年9月17日止，均自
    系爭帳戶扣繳，然自94年9月17日起，系爭帳戶即未再有扣
    款之紀錄，是被告此部分之辯解與系爭帳戶之實際使用情形
    不符；被告復供稱其子丙○○因吸毒，說話不清楚，則被
    告何以會在不了解語音系統實際作用，也尚未要使用此系統
    情況下，於95年1月2日、95年1月9日辦理語音系統服務及變
    更密碼，顯見被告對於帳戶另有使用是有所認識的；根據
    系爭帳戶交易紀錄顯示，被告於95年1月9日在西門郵局先後
    辦理更換存簿密碼、無摺存款1000元及卡片提款1000元，此
    3項交易之時間密接，地點相同，可以得知被告是將存摺、
    提款卡、印章交付給丙○○，再由丙○○於同日內交付給詐
    欺集團人員，並當天測試，又此3項交易紀錄均在被告及郵
    局上班時間內發生，時間間隔非常短暫，是系爭帳戶應無遭
    竊的可能性。訊據被告堅詞否認涉犯上開罪名，辯稱：伊把
    系爭帳戶存摺、印章、提款卡放在機車置物箱內，於95年2
    月農曆過年期間才發現存摺不見。後來伊因本件案子接受臺
    灣臺南地方法院檢察署檢察官訊問後回家，伊兒子丙○○才
    說存摺、提款卡是他拿走去辦貸款使用，伊沒有將該等物品
    交給丙○○等語，資為抗辯。
四、經查，被告乙○○就系爭帳戶遭他人用於施詐行騙之事實，
    未曾提出抗辯或爭執，而公訴人所提出之上開被害人甲○○
    於警詢中之指訴、中國信託商業銀行匯款申請書、系爭帳戶
    開戶資料與交易明細、法務部行政凍結帳戶管制執行命令、
    偽造之台北地檢署的傳票1張【詐欺集團偽以臺灣臺北地方
    法院檢察署檢察官名義所制作用以詐騙甲○○之文件】等書
    證，僅足以證明前開被告所不爭執之事實，至於被告所有系
    爭帳戶何以會遭詐欺集團使用，究竟被告有無將系爭帳戶之
    存摺、印章、提款卡等物交付詐欺集團成員或其子丙○○，
    或被告主觀上是否有幫助他人詐欺取財之故意或不確定故意
    等情，均無從憑上開證據資料究明。是本件公訴人所提出前
    開事證，尚無從證明被告犯罪。
五、次查，被告辯稱系爭帳戶之存摺、提款卡、印章係其子丙○○取走等情，已據證人即其子丙○○於本院審理中結證稱：
    伊於94年底吸毒急需用錢，先將自己的慶豐銀行帳戶存摺賣
    給1個女孩子，過一陣子後，再將媽媽（即被告）之郵局帳
    戶（即系爭帳戶）提款卡、印章等物以約1000元至2000元之
    代價出售予1名女子等語明確（見本院卷第115、116頁），
    而證人丙○○於94年10月間將其所有慶豐商業銀行存摺出售
    予詐欺集團成員而犯幫助詐欺罪之犯行，經臺灣臺南地方法
    院檢察署檢察官於95年10月2日起訴後，由本院於95年12月
    28日以95年度簡字第3245號判決判處拘役50日確定之情，亦
    有該判決書暨所附臺灣臺南地方法院檢察署檢察官聲請簡易
    判決處刑書、臺灣高等法院被告前案紀錄表各1份附卷可稽
    （見本院卷第100、104至110頁），參以被告與證人為母子
    之至親關係，基於母愛之天性，被告應無圖為自己脫罪而設
    詞誣陷其子之道理，是被告此部分所辯，堪以採信。
六、系爭帳戶之存摺、提款卡、印章，既係丙○○取交予詐欺集
    團使用，則本件即應進一步審究丙○○取得系爭帳戶之存摺
    、提款卡、密碼之手段為何？若係被告所交付，則被告主觀
    上對有無幫助他人詐欺取財之故意或不確定故意，若系爭帳
    戶之存摺、提款卡、印章等物品並非被告所交付，或被告主
    觀上對於該等物品將會被丙○○交付予詐欺集團使用之情，
    並無認識，即難認被告有幫助詐欺犯意，而以該罪相繩。查
    ：
  （一）被告於本院自承其於95年1月2日、95年1月9日依其子丙○○之要求，申請辦理使用系爭帳戶電話語音服務及存
        簿密碼之變更（見本院卷第17、122、125、126頁），
        核與證人丙○○於本院結證稱：伊與報載代辦貸款之人
        聯絡，對方說要印章、存摺，還要求辦理語音密碼，變
        更存簿及提款卡密碼，所以伊就跟媽媽（即被告）說伊
        要辦信用貸款向銀行借錢，但伊信用不好，貸得款項不
        能匯錢到伊的存摺，所以要借用她的存摺，而且辦貸款
        要用到語音系統，提款卡及存簿密碼變更，所以要求媽
        媽去辦語音系統及變更提款卡、存簿密碼等語（見本院
        卷第114至122頁），互核相符，並有中華郵政股份有限
        公司儲匯處95年10月31日儲字第0950001848號函附郵政
        存簿儲金帳戶申請使用電話語音服務申請書及96年1月
        22日儲字第0960000122號函文暨所附語音服務項目說明
        文件敘及申請語音服務，須持身分證、儲金簿、原留印
        鑑至立帳局辦理之程序相符（見本院卷第22至30頁、第
        44、45頁），是被告於95年1月2日、95年1月9日依丙○○之要求，申請辦理使用系爭帳戶電話語音服務及存簿
        密碼之變更之事實，足堪認定。又觀之前開中華郵政股
        份有限公司儲匯處96年1月22日儲字第0960000122號函
        文暨所附語音服務項目說明文件可知，語音服務系統之
        申請，手續簡便，服務內容多樣，包含查詢存簿儲金結
        存、轉帳等各項服務，其一般使用目的即在便利吾人使
        用金融帳戶之各項交易，則一般郵局存戶，預存便利將
        來可能使用之心理，在無急迫使用之情形下申請辦理語
        音系統，乃符合一般生活經驗法則，要難僅因詐欺犯罪
        者經常利用語音系統，將詐欺所得款項轉帳使用，或測
        試人頭帳戶之使用狀況，以及被告係於無急迫使用語音
        系統且不清楚語音系統操作方式之情形申請下系爭帳戶
        之語音系統即遽認被告對於系爭帳戶將供詐欺集團犯罪
        使用有所認識。公訴人以被告在不知如何使用語音系統
        之情形下即申辦語音系統之情，推認被告對於系爭帳戶
        可能供犯罪使用有所認識一節，尚有未合。
  （二）本件尚難遽認系爭帳戶之存摺、提款卡、印章等物係被
        告交付予證人丙○○使用：
      (1)證人丙○○於本院一再證稱系爭帳戶之印章、存摺、提
        款卡係被告所交付等語（見本院卷第116至121頁），然
        證人係未經被告同意即自行拿取上開物品，則其即有可
        能涉犯竊盜罪而遭追訴之風險，且觀諸證人於本院作證
        之初，就本院詢以：出售其所有之慶豐銀行帳戶及被告
        所有之系爭帳戶時，對於該等帳戶是否會遭他人用以財
        產犯罪使用是否知情等節，一再閃爍其詞，嗣經本院詰
        問質疑其證詞不合理之處，始坦承不諱（見本院卷第
        121 頁），由此可見證人丙○○並非真誠無欺之人，是
        證人此部分之證詞，實難遽信。
      (2)被告於警詢、偵訊時均辯稱其原將系爭帳戶存摺、印章
        、提款卡放在機車置物箱內，於95年2月農曆過年期間
        才發現存摺遺失不見等語；嗣於本院辯稱：伊於臺灣臺
        南地方法院檢察署檢察官偵訊後回家，經丙○○告知，
        才知道系爭帳戶之存摺、提款卡，印章係丙○○拿去辦
        理貸款使用等語，依其於本院前開所述，則其於警詢、
        偵訊時主觀上係認知前開存摺等物遭竊或遺失（只是不
        知係其子丙○○拿取），則其於警詢、偵訊時辯述如前
        ，尚難認與其於本院所述有何矛盾、不一致之處，被告
        始終表示系爭帳戶之存摺、印章係丙○○不告而取。再
        參諸證人丙○○所述：伊要把被告所有系爭帳戶之存摺
        等物出售予他人時，有點懷疑該存摺可能被拿來做不法
        用途，也怕媽媽不給我存摺，所以才欺騙媽媽等語（見
        本院卷第121頁），可知證人本即存有欺騙被告以獲取
        被告之存摺使用之心，則其為免橫生枝節，在未告知被
        告之情形下即自行取用存摺等物，亦不無可能。又被告
        為證人之母親，基於母愛之天性，應無圖為自己脫罪而
        設詞誣陷其子之道理。是被告辯稱系爭帳戶之存摺、印
        章係丙○○不告而取之情，即非全無可能。又系爭帳戶
        於95年1月9日當天有「換密碼」、「無摺存款1000元」
        及「卡片提款1000元」3項交易紀錄之事實（見系爭帳
        戶之交易明細，本院卷第30頁），雖與一般詐欺集團測
        試其所取得之人頭帳戶之使用狀況極為類似，然被告與
        其子丙○○為母子，關係密切，若丙○○果有心要騙取
        被告之系爭帳戶存摺、提款卡、密碼等物，其於被告前
        往變更密碼後，再自行取得系爭帳戶之提款卡等物品，
        亦非絕無可能，是尚無從依據系爭帳戶之上開交易紀錄
        遽認被告於辦理變更系爭帳戶之存簿密碼後將系爭帳戶
        之存摺等物品交付予丙○○之事實，公訴人以系爭帳戶
        於95年1月9日有上揭3項交交易紀錄，而認上開系爭帳
        戶存摺等品係被告交付予丙○○云云，尚有未洽。
      (3)綜上，本件實難排除丙○○自行拿取被告所有系爭帳戶
        之存摺、印章、提款卡及密碼後販售予他人之可能性存
        在。則本件販賣帳戶予詐欺集團使用者，係被告之子丙○○之個人行為，即與被告無涉，自難認被告有何幫助
        詐欺之犯行。
  （三）縱使本件確如證人丙○○所稱，系爭帳戶之存摺、提款
        卡、印章等物係被告交付予其使用，然本件依全卷證據
        資料，亦不足以證明被告有幫助詐欺之故意或不確定故
        意：
      (1)證人丙○○於本院證稱：伊沒有把帳戶出售他人之事告
        訴被告，被告也沒有問過伊是否將帳戶賣給別人，伊是
        騙被告說要辦貸款，跟她借系爭帳戶使用等語（見本院
        卷第118、119頁）。參諸被告與證人丙○○為母子至親
        關係，被告於證人商借系爭帳戶時，未加詢問原因始末
        ，亦未質疑其子所述理由或細究其中有何不合理之處，
        即將帳戶出借予證人使用，尚符合情理。是本件即難認
        被告主觀上對於系爭帳戶之存摺等物品將會被其子丙○○交付予詐欺集團使用之情，有所認識，換言之，本件
        尚難認被告有幫助詐欺之故意。
      (2)按所謂經驗法則，參照最高法院31年年上字第1312號判
        例揭諸意旨，係指「吾人基於日常生活經驗而得之定則
        」，換言之係指「一般人在生活中，經驗上『通常』會
        出現之情況」，然「一般人之生活經驗」並非等同於「
        全部人之生活經驗」。因吾人身處之社會中，每個人擁
        有知識、教育程度、思慮周詳度及判斷能力等各不相同
        ，因此仍會有少數人之行為舉止逸脫社會常態，否則社
        會上又豈會不斷出現在政府大力宣導各種反詐騙方法，
        電視、廣播、報章等各種傳播媒體亦廣為揭露詐騙手法
        ，隨時報導詐騙個案情況下，仍有人受騙。甚且，在民
        眾受騙前往金融機構欲匯款時，經行員發覺有異，而苦
        口婆心勸導下，猶有執迷不悟者。足見經驗法則之援引
        ，應隨個案而不同。況民眾因信用不佳而依報載代辦貸
        款廣告委請他人代辦貸款，因依對方要求而交付存摺、
        印章、提款卡等物而受詐騙之事件，層出不窮，此為本
        院因審理案件職務上已知悉之事項。是「為辦理信用貸
        款所交付之帳戶存摺、提款卡等物，會被詐欺集團用於
        施詐行騙」，並非全部人之生活經驗。本件被告自陳其
        為國中畢業，在工業區工廠做工，則依其教育程度及社
        會生活經驗、閱歷等條件，是否熟知金融機構之貸款流
        程，對於「為辦理信用貸款所交付之帳戶存摺、提款卡
        等物，會被詐欺集團用於施詐行騙」一節，有無預見可
        能，再參以其與證人為母子關係，則其是否能洞悉其子
        可能係以欺罔之手段騙取其系爭帳戶，均非無疑。雖證
        人丙○○於本院詰問後坦承其對於系爭帳戶可能被用以
        不法使用之情，有所認識，然被告之生活智識及經驗非
        必等同於其子丙○○，是亦非可憑證人丙○○之主觀認
        識而推認被告亦有相同之認知。因此，本件亦難認被告
        主觀上可得而知丙○○係騙取系爭帳戶或欲將系爭帳戶
        出售予詐欺集團使用之不確定故意。
七、綜上各情參互觀之，本件販賣帳戶予詐欺集團使用者，係被
    告之子即證人丙○○，並非被告；且綜合證人丙○○之證詞
    、被告之辯詞及被告與丙○○為母子關係等節觀之，本件實
    難排除系爭帳戶之存摺、提款卡等物係證人丙○○在未告知
    被告之情形下拿取出售予詐欺集團使用；又本件證據亦不足
    以證明被告明知，或可得而知證人丙○○欲販賣系爭帳戶予
    詐欺集團使用，仍將該帳戶交予丙○○，揆諸上開說明，公
    訴人所提證據之證明力尚未達於使本院確信起訴之犯罪事實
    為真實程度，無從說服本院以形成被告有罪之確切心證，因
    認被告被訴犯罪不能證明，應諭知無罪，以免冤抑。
八、據上論斷，應依刑事訴訟法第301條第1項，判決如主文。
本案經檢察官丁○○到庭執行職務。
中　　華　　民　　國　　96　　年　　8 　　月　　17　　日
                  刑事第七庭  審判長法  官  蔡奇秀
                                    法  官  林欣玲
                                    法  官  莊玉熙
以上正本證明與原本無異。
如不服本判決應於收受本判決後10日內向本院提出上訴書狀，並
應敘述具體理由。如未敘述上訴理由者，應於上訴期間屆滿後20
日內向本院補提理由書狀（均須按他造當事人之人數附繕本）「
切勿逕送上級法院」。
　　　　　　　　　　　　　　　　  　書記官  余富誠
中　　華　　民　　國　　96　　年　　8　 　月　　20　　日
